【裁判字號】    89,上訴,1835
【裁判日期】    900220
【裁判案由】    偽證
【裁判全文】
臺灣高等法院高雄分院刑事判決                  八十九年度上訴字第一八三五號
    上  訴  人  台灣屏東地方法院檢察署檢察官
    被      告  丙○○
    選任辯護人  鄭國安  律師
                吳麗珠
                陳炳彰
右上訴人因被告偽證案件，不服臺灣屏東地方法院八十八年度訴字第三六一號中華民
國八十九年十一月七日第一審判決（起訴案號：臺灣屏東地方法院檢察署八十七年度
偵字第七五四六號），提起上訴，本院判決如左：
      主  文
上訴駁回。
      理  由
一、公訴意旨略以：被告丙○○明知民國（下同）八十七年三月十二日十五時三十分
    許，王潤生與李郭樹蘭在台灣屏東地方法院潮州簡易庭外走廊爭吵時，並未在場
    目擊王潤生如何受傷之情形，竟於八十七年五月十二日台灣屏東地方法院八十七
    年度易字第六○八號審理被告甲○○傷害案中，供前具結而為虛偽陳述於案情有
    重要關係之甲○○毆打王潤生之事實，致法院採信被告丙○○之證詞，而判決甲
    ○○傷害罪成立，判處拘役五十日確定，經甲○○告發偵辦，因認被告丙○○涉
    有刑法第一百六十八條之偽證罪嫌云云。
二、按犯罪事實應依證據認定之，無證據不得推定其犯罪事實，又不能證明被告犯罪
    者，應諭知無罪之判決，刑事訴訟法第一百五十四條、第三百零一條第一項分別
    定有明文。次按犯罪事實之認定，應憑證據，如未能發現相當證據，或證據不足
    以證明，自不能以推測或擬制之方法，以為裁判基礎；又刑事訴訟法上所謂認定
    犯罪事實之證據，係指足以證明被告確有犯罪行為之積極證據而言，該項證據必
    須適合於被告犯罪事實之認定，始得採為斷罪之資料，此有最高法院四十年度台
    上字第八六號、六十九年度台上字第四九一三號判例足資參照。另刑法第一百六
    十八條之偽證罪，以於執行審判職務之公署或於檢察官偵查時對於案情有重要關
    係之事項，供前或供後具結，而為虛偽之陳述為要件，所謂虛偽之陳述，係指與
    案件之真正事實相悖，而足以陷偵查或審判於錯誤之危險者而言，亦有最高法院
    六十九年度台上字第二四二七號判例意旨可供參考。
三、公訴意旨認被告涉犯偽證罪嫌無非以右揭事實業據甲○○陳述甚詳，核與證人王
    秀惠、陳月娥、李郭秀蘭及林美芳所述情節相符；又被告丙○○證稱甲○○係毆
    打王潤生腹部一拳，但王潤生之驗傷單並無腹部受傷之記載，且丙○○與證人王
    曉琴就王潤生如何被打之陳述，亦有矛盾之處等情為其論據。訊據被告丙○○則
    堅詞否認涉有偽證犯行，辯稱：我確有於八十七年三月十二日十五時三十分許陪
    同王潤生、王曉琴至台灣屏東地方法院潮州簡易庭開庭，並目睹甲○○毆打王潤
    生，所以才會在作證時據實陳述，絕無偽證等語。經查：
（一）、告發人甲○○因與王曉琴間有互助會款糾紛，王潤生（係王曉琴之父，已於
        八十八年十二月十二日死亡，詳原審卷第一百七十七頁）乃代理王曉琴向台
        灣屏東地方法院提起給付會款之民事訴訟（台灣屏東地方法院八十六年度潮
        簡字第八二八號），八十七年三月十二日十五時三十分許，在台灣屏東地方
        法院潮州簡易庭庭訊後，王潤生與告訴人甲○○之妻李郭樹蘭在簡易庭前發
        生爭執，甲○○見狀竟基於傷害之意思，上前出手毆打王潤生成傷，被告丙
        ○○即於告發人甲○○傷害案件中到庭供前具結證稱：「跟派出所所講的一
        樣（即有看到甲○○出手打王潤生）」，致告發人甲○○為法院判決傷害罪
        成立而判處拘役五十日等情，固有台灣屏東地方法院八十七年度易字第六○
        八號、台灣高等法院高雄分院八十七年度上易字第二三七六號判決書各一份
        附卷可查（詳原審法院卷第三十頁至第三十三頁）。惟被告丙○○於該案具
        結證稱當天有在現場目睹甲○○出手打王潤生等情，是否係為偽證，自應以
        其上述證詞是否為虛偽之陳述為斷。
（二）、查證人即借車給王曉琴搭載被告丙○○至潮州簡易庭之陳乙瑞於原審法院審
        理時到庭結證稱：「那天（即八十七年三月十二日）十四時三十分在潮州簡
        易庭民事庭開庭，我是王曉琴民事訴訟之代理人，因那天有事不能到庭，請
        王潤生做王曉琴的代理人，他們沒有車，我就借車給王曉琴去開庭，我將車
        開到枋寮鄉○○路二六五號王曉琴經營之琴韻服飾店，然後親眼見王曉琴載
        被告丙○○一起到王潤生住處載王潤生去潮州簡易庭開庭」等語（詳原審卷
        第一百八十三頁）。據此證詞並參考被告丙○○經送測謊，由法務部調查局
        採問題控制法鑑定：「丙○○稱：(一)其有至潮州簡易庭；(二)其看見甲○○毆
        打王潤生。」經測試無情緒波動反應，應未說謊之事實，有法務部調查局八
  十九年八月十九日（八九）陸（三）字第八九○五二二八六號鑑定通知書一
        紙附卷可稽（本院卷第二百零二頁），以及該測謊係被告於原審法院第一次
        審理時即經由辯護律師要求測謊（原審卷第十六頁、第二十五頁），之後又
        親筆陳稱伊絕無作偽證並堅決請求測謊（原審卷第四十一頁申請書）等情互
        證觀之，茍被告未據實證述，何以如此堅決要求測謊之理，是堪認證人陳乙
        瑞之證述應為真實。雖告發人質疑被告於測謊前經人再三教導而通過測謊等
        語（詳原審卷第二百二十四頁），然查測謊儀器對犯罪嫌疑人之心理作用，
        係在於犯罪嫌疑人說謊時容易產生遲疑、緊張、恐懼或心理不安等心理現象
        ，而說謊者愈想要壓抑此種情緒，在測謊儀器上所產生之反應則愈明顯，故
        告發人所質疑被告經人再三教導而通過測謊等情，顯屬臆測之詞，與測謊原
        理不符，不足採信。
（三）、證人王潤生及王曉琴於偵查中均證稱：當時係由丙○○、王曉琴陪王潤生一
        同到潮州簡易庭的（偵卷第五十三頁），原審中王曉琴亦一再陳稱確有與丙
        ○○一同至潮州簡易庭等語明確；另證人即告發人甲○○之妻李郭樹蘭於偵
        查中經檢察官訊以：當時有何人在場？明確答稱：當時丙○○有在場等語（
        偵卷第三十頁）；以其係告發人之妻，其證詞自不會迴護被告，更可見被告
        當時確有在場無誤。綜合上述各情，應認被告丙○○上開所辯：確有於八十
        七年三月十二日十五時三十分許陪同王潤生、王曉琴至原審法院潮州簡易庭
        開庭，並目睹甲○○毆打王潤生等語，尚非屬虛構而堪採信。
（四）、告發人甲○○於原審請求傳訊之證人林美芳到庭證稱：「我不認識被告，當
        天她有無到潮州簡易庭，我不知道」等語；又證人王秀惠則到庭證稱：「（
        你有無看到丙○○，你看到與王曉琴在一起的女者有無戴眼鏡？）我沒有看
        到丙○○，但王曉琴身邊有一個女的，我有正面看那人不是丙○○，那人類
        似學生頭，那女的沒戴眼鏡，當時我有帶小孩」，「（是否你帶小孩有無可
        能你照顧小孩，沒有注意周圍的人？）有可能，我確定我眼睛所及沒有看到
        丙○○」；復於本院審理時證稱：當時有看到王曉琴，沒有看到丙○○等語
        （本院九十年一月十五日訊問筆錄）；再證人陳月娥於原審亦到庭結證稱：
        ：「（如何認識丙○○？）因我常經過丙○○服務的國泰保險公司而認識她
        」，「（當時有無看到丙○○？）沒有，我有看到王曉琴與另一女的走在一
        起，但王曉琴旁邊的人不是丙○○」，「從法庭走出來王曉琴走在我前面，
        他們就吵起來，我沒有看到打架，王秀惠在勸架，我有看到王潤生跌坐在地
        上」，打架時是王秀惠在勸架，我是走在王曉琴後面」（原審卷第二百三十
        二頁至第二百三十四頁背面）。從證人王秀惠上述供詞觀之，亦承認有可能
        因照顧小孩而沒有注意周圍之人，及僅能確定眼睛所及沒有看到被告丙○○
        ，故尚不能依證人王秀惠之證述而認定被告丙○○於當日確未至潮州簡易庭
        之事實，要屬無疑。又另證人陳月娥既供稱：「從法庭走出來王曉琴走在我
        前面」，「我有看到王曉琴與另一女的走在一起」，「我是走在王曉琴後面
        」等語，證人陳月娥既係走在王曉琴後面及有看到王曉琴與另一女的走在一
        起，則亦可能因證人陳月娥與被告丙○○並非相當熟識而無法從背後判斷與
        王曉琴走在一起之女性是否確為被告丙○○，故此項證言之真實性既尚有合
        理之可疑性存在，自非得採為告發人指訴之有利之證明，是公訴人指被告偽
        證事實業有上述證人之證述為據，實有未洽。
（五）、告發人甲○○雖又另以：「法院並非遊憩場所，而依吾國社會常情，一般人
        避之惟恐不及，自更無無故前去法院之理，故被告何以當時會前去潮州簡易
        庭，已極令人起疑外，且告發人於遭王潤生控告傷害案中及王潤生所提起之
        損害賠償民事案件中，均再三請求民庭法官傳喚被告到庭對質，惟被告竟虛
        構藉口，稱受到告發人之恐嚇及威脅而不敢出庭，藉以逃避對質，顯見被告
        之心虛」等語（原審卷第二百二十三頁），質疑被告應未至潮州簡易庭開庭
        之事實，然此已據被告丙○○供稱係欲搭王曉琴之便車至潮州送保單，並據
        王曉琴隔離訊問時亦為相同之供述在卷（原審卷第三十八頁正、背面），已
        如前述；另被告於告發人被訴傷害案中亦僅係請求法院淮予隔離審問，而非
        不敢出庭藉以逃避對質之事實，亦有被告所提陳情狀一紙附於原審法院八十
        七年度易字第六○八號刑事卷第八頁可參，是告訴人上開質疑之詞尚非得據
        為證明被告未至潮州簡易庭之有利證明，要屬無疑。
（六）、告發人再質疑以：「李郭樹蘭控告王潤生之台灣高等法院高雄分院八十七年
        度上易字第二○八二號刑事判決書中謂：『．．．另被告（指王潤生）請求
        傳訊證人丙○○，惟陳女經合法傳喚並未到庭，參酌被告（指王潤生）稱陳
        女是陪伊女兒同往開庭．．．是告訴人（指李郭樹蘭）否認丙○○在場，非
        無理由，本院以證人丙○○之證據能力既有可疑，認無再予傳訊之必要．．
        ．』等語，足見該判決亦不認被告丙○○當時曾經在場」等語（原審卷第二
        百二十四頁、另該判決書附於八十七年度偵字第七五六四號偵查卷內第五十
        六頁）；然經詳閱該判決理由中告訴人所質疑各語，亦僅能證明該判決合議
        庭認為：「是告訴人（指李郭樹蘭）否認丙○○在場，非無理由，本院以證
        人丙○○之證據能力既有可疑，認無再予傳訊之必要」之事實，尚無從依該
        判決認定如告發人所言：「足見該第二審判決亦不認被告丙○○當時曾經在
        場」之事實，是告發人對該判決理由之認知與事實尚有未合，亦不能以上開
        判決理由所述為被告有虛偽陳述之依據。
（七）、至於公訴意旨所指王潤生驗傷單並無腹部受傷之記載，以及證人王曉琴就王
        潤生如何被打之陳述，亦有矛盾之處云云，經查，被告丙○○固證稱甲○○
        有毆打王潤生，惟就其陳述之打法係推打王潤生之腹部，致王潤生跌坐在地
        等語，則王潤生腹部受推打之後，身體即往後跌坐地上，當亦可能腹部未有
        外傷痕跡，尚不能以此認定被告之陳述為不實；又據王潤生、王曉琴及甲○
        ○等於偵查中均證稱發生爭吵時，現場有十幾人圍觀看熱鬧（偵卷第四十七
        頁背面、第四十八頁），另證人王秀惠證稱：當場有很多人在圍觀，大概有
        十幾個人我數不清楚等語（偵卷第四十七頁背面），可見吵架當場確有多人
        在場圍觀，是以被告供稱當時人多場面很亂等語，應屬實情，而在此場面混
        亂情況之下，縱使證人丙○○與王曉琴陳述王潤生如何被打之細節，有所出
        入，乃為常情，不足為被告虛構事實之不利認定。
四、綜上所述，上述證人王秀惠、陳月娥、林美芳之證詞既非得採為被告偽證事實之
    認定，又告訴人所質疑各語亦均非得據為證明被告未至潮州簡易庭之有利證明；
    被告丙○○應有與王潤生、王曉琴同至潮州簡易庭之事實，既經證人陳乙瑞證述
    明確，而被告經測謊結果亦據鑑定無說謊情形，再參以王潤生、王曉琴於派出所
    告訴甲○○傷害案時，於急迫時間內應無捨棄該同行女子而另請求當日告訴人認
    為未同去開庭之被告至派出所作筆錄始符常情，亦均如前述。故綜合上開各情以
    觀，足見被告丙○○辯稱：確有於八十七年三月十二日十五時三十分許陪同王潤
    生、王曉琴至原審法院潮州簡易庭開庭，並目睹甲○○毆打王潤生等語，即非屬
    虛構而堪採信，是被告丙○○於原審法院八十七年度易字第六○八號審理被告甲
    ○○傷害案中，供前具結而為證述甲○○毆打王潤生之事實，即與偽證罪之構成
    要件有間。此外，復查無積極證據足資證明被告丙○○確有公訴人所指之偽證犯
    行，被告之犯罪即屬不能證明。
五、原審因認被告丙○○犯罪不能證明，而為無罪判決之諭知，並無違誤。檢察官上
    訴意旨循告發人之請求仍執前詞，指摘原判決不當，為無理由，應予駁回。
據上論結，應依刑事訴訟法第三百六十八條，判決如主文。
本案經檢察官朱文彬到庭執行職務。
中    華    民    國      九十      年       二       月     二十      日
                              臺灣高等法院高雄分院刑事第一庭
                                  審判長法官  翁慶珍
                                        法官  周賢銳
                                        法官  李春昌
右正本證明與原本無異。
如不服本判決，應於判決送達後十日內向本院提出上訴狀，其未述理由者並應於提
出上訴狀後十日內向本院補提理由書（應附繕本)。
                                      書記官  林明威
中    華    民    國      九十      年       二       月     二十二     日
                                                                        Ｋ


司法院資訊處製作；財團法人民間司法改革基金會備份。
